臺灣高等法院刑事判決
109年度原上易字第45號
上  訴  人  
即  被  告  林怡禎（原名陳怡禎）




選任辯護人  楊顯龍法扶律師          
上列上訴人因詐欺案件，不服臺灣桃園地方法院109年度原易字
第11號，中華民國109年5月27日第一審判決（起訴案號：臺灣桃
園地方檢察署108年度軍偵字第180號），提起上訴，本院判決如
下：
    主  文
上訴駁回。
    事  實
一、林怡禎見網路上有「一本帳戶期領新臺幣（下同）10,000元
    ，月領30,000元；兩本帳戶期領20,000元，月領60,000元」
    等詞之廣告，能預見以承租方式取得他人金融機構帳戶之行
    為，常與財產犯罪之需要密切相關，且取得他人帳戶之目的
    在於取得贓款及掩飾犯行不易遭人追查，仍基於縱該他人將
    帳戶用以實施詐欺犯罪，亦不違反其本意之幫助詐欺取財不
    確定故意，於民國108年3月18日，將其所申設臺灣土地銀行
    八德分行帳號000000000000號帳戶（下稱土銀帳戶）、泰安
    郵局帳號00000000000000號帳戶（下稱郵局帳戶）之金融卡
    取款密碼依真實姓名年籍不詳、自稱「楊雨潼」之成年人（
    下稱「楊雨潼」）指示為修改後，再將上開2帳戶存摺及金
    融卡，在桃園市○○區○○路0段000號之統一便利超商峰里門市
    （下稱峰里門市），以店到店方式寄送至雲林縣○○鎮○○路00
    0號之統一便利超商宇宸門市（下稱宇宸門市）而交付之。
    嗣「楊雨潼」取得上開帳戶後，即意圖為自己不法之所有，
    基於詐欺取財之犯意，於108年3月27日下午4時40分許起，
    陸續利用不詳電話聯絡賴炳瀧，佯稱因網路購物操作不慎須
    解除分期付款設定云云，致賴炳瀧陷於錯誤，而陸續於附表
    所示時間、地點，將附表所示金額之款項匯款或存入附表所
    示之帳戶內，該等款項旋遭提領一空。嗣賴炳瀧發覺有異而
    報警處理，始知上情。
二、案經賴炳瀧訴由高雄市政府警察局湖內分局（下稱湖內分局
    ）報請臺灣橋頭地方檢察署陳請臺灣高等檢察署檢察長令轉
    臺灣桃園地方檢察署檢察官偵查後起訴。
    理  由
壹、程序部分
    按被告以外之人於審判外之陳述，雖不符刑事訴訟法第159
    條之1 至第159 條之4 之規定，而經當事人於審判程序同意
    作為證據，法院審酌該言詞陳述或書面陳述作成時之情況，
    認為適當者，亦得為證據；又當事人、代理人或辯護人於法
    院調查證據時，知有刑事訴訟法第159 條第1 項不得為證據
    之情形，而未於言詞辯論終結前聲明異議者，視為有前項之
    同意，刑事訴訟法第159條之5定有明文。經查，檢察官、上
    訴人即被告林怡禎（下稱被告）及其選任辯護人於本院準備
    程序及審判程序時就證據能力均表示同意有證據能力、沒有
    意見等語（本院卷第56、94至96頁），供述證據部分視為同
    意作為證據，本院審酌各該證據作成或取得時狀況，並無顯
    不可信或違法取得等情況，且經本院依法踐行證據調查程序
    並認為適當，而有證據能力；其餘資以認定本案犯罪事實之
    非供述證據，亦查無違反法定程序取得之情形，依刑事訴訟
    法第158條之4之反面解釋，亦有證據能力。
貳、實體部分
一、認定犯罪事實所依憑之證據及理由：
  ㈠訊據被告固坦承伊於網路上看到「一本帳戶期領10,000元，
    月領30,000元；兩本帳戶期領20,000元，月領60,000元」之
    廣告後，即與「楊雨潼」聯繫，並依「楊雨潼」之指示更改
    密碼，再於108年3月18日將其所申設之土銀帳戶、郵局帳戶
    之存摺及金融卡，在峰里門市以店到店方式寄送至宇宸門市
    ，惟矢口否認有何幫助詐欺犯行，辯稱：伊否認幫助詐欺之
    行為，伊有懷疑是詐欺集團，伊有問對方是否是詐欺集團，
    「楊雨潼」說不是云云；其選任辯護人則以：被告先於網路
    上受到廣告吸引，也向「楊雨潼」確認用途，被告主觀上是
    確信為線上博彩公司，告訴人受到侵害不在被告主觀預見範
    圍內，被告不具有幫助詐欺之間接故意。被告實為受害人，
    並非加害人，被告未收到約定之租金，且被告原僅欲出租一
    個帳戶，係因「楊雨潼」慫恿後，方出租另一帳戶。嗣被告
    多次與「楊雨潼」聯絡匯款事宜，遭對方拖延付款，乃驚覺
    可能遭對方詐騙，而向對方傳訊稱：「我已報警了」、「妳
    完蛋了」、「等著被抓吧」，表明已不願提供相關帳戶。末
    被告之智識程度、社會經驗顯較一般常人低落云云，為被告
    辯護。經查：
　1.被告確有將金融卡取款密碼依「楊雨潼」之指示修改完成後
    ，將上開2帳戶存摺及金融卡，在峰里門市以店到店方式寄
    送至宇宸門市，並告知「楊雨潼」，而交付予真實姓名年籍
    不詳之人所收受，告訴人賴炳瀧則於如附表所示之時間遭詐
    騙集團成員詐騙，因而陷於錯誤而依對方指示匯款至被告之
    上開帳戶（詐欺之時間、方法、匯款之時間及金額均詳如附
    表所示）等情，有附表「證據資料」欄所示之證據足憑，並
    為被告所不爭執，足認被告所開立並交付之上開帳戶確經詐
    騙集團成員充為向被害人實施詐欺之工具無訛，此部分之事
    實，首堪認定。
　2.按刑法上故意，分直接故意（確定故意）與間接故意（不確
    定故意），行為人對於構成犯罪之事實，明知並有意使其發
    生者，為直接故意；行為人對於構成犯罪事實，預見其發生
    而其發生並不違背其本意者，為間接故意。又間接故意與有
    認識過失之區別，在於二者對構成犯罪事實，雖均預見其能
    發生，但前者對其發生，並不違背其本意，後者則確信其不
    發生。且幫助犯成立，以行為人主觀上認識被幫助者，正欲
    從事犯罪或係正在從事犯罪，且該犯罪有既遂可能，而其行
    為足以幫助他人實現構成要件者，即具有幫助故意；而存款
    帳戶之金融卡及密碼，僅係供使用人作為存款、提款、匯款
    或轉帳之工具，一般人在正常情況下，均得自行向銀行申請
    開立存款帳戶，而領取帳戶金融卡使用，並無任何特定身分
    之限制，苟非意在將該存款帳戶作為犯罪之不法目的或掩飾
    真實身分，實無蒐集他人存款帳戶金融卡及提款密碼之必要
    。況且近年來不法份子利用人頭帳戶實行詐欺取財等財產犯
    罪案件層出不窮，業已廣為平面或電子媒體、政府機構多方
    宣導、披載，提醒一般民眾勿因一時失慮而誤蹈法網，輕易
    交付自己名義申辦之金融帳戶予他人，反成為協助他人犯罪
    之工具，是依一般人之社會生活經驗，若見他人不以自己名
    義申請開戶，反而出價收購、租用或以其他方式向他人蒐集
    金融機構帳戶為不明用途使用或流通，衡情對於該等帳戶極
    可能供作不法目的使用，當有合理之預見。查被告於偵查供
    陳：伊因為急用錢，對方稱要租伊的帳戶，會匯錢給伊，在
    對方要伊改密碼時，伊有猶豫，伊有詢問為何要改密碼，但
    對方沒有回伊，伊有問過對方拿伊的帳戶是否要用作詐騙，
    對方說不是，但沒有提出什麼證明等語（桃園地檢署108年
    度軍偵字第180號卷〈下稱偵查卷〉第21至23頁），與卷附被
    告與「楊雨潼」之對話紀錄中所載：「一本帳戶期領10,000
    元，月領30,000元；兩本帳戶期領20,000元，月領60,000元
    」、「我真的急用錢」、「存簿跟提款卡要給妳們租多久，
    會不會是詐騙」（偵查卷第33、35、111頁）等詞相合，則
    被告要已知悉姓名年籍不詳之人所提供之「工作機會」，實
    乃向渠租賃金融機構帳戶使用，而該他人所承諾支付之「款
    項」，實質內涵即租用金融機構帳戶使用之代價。而被告既
    自承渠在環保公司工作，已經工作3個月，之前在綠光森林
    作房務，工作8個月，更早之前在作臨時工，伊從18、19歲
    就開始工作，伊為苗栗育民工家餐飲科肄業等語（偵查卷第
    23頁），則被告於得知本案所謂工作機會後，可預見該他人
    以提供兩帳戶，一個月可得6萬元之高報酬向渠租用金融機
    構帳戶不符合渠斯時之生活經驗，不顧該他人之目的是否有
    違法之虞，逕交付上開帳戶。考量被告將上開兩金融機構之
    存摺、金融卡以租賃之方式提供他人使用時已成年，並有工
    作經驗，智識程度及工作經驗均屬正常，並無低落之情，況
    被告於通訊軟體對話中已提及此或涉及詐騙，並為被告於本
    院審理時所自陳（本院卷第99頁），顯可預見提供上開兩金
    融機構帳戶存摺、金融卡予他人使用，常與財產犯罪用以規
    避追查之需要密切相關，極可能遭詐欺集團當成人頭帳戶作
    為詐取財物之犯罪工具。
　3.又被告已經該他人告知所屬事業從事之內容、渠若提供金融
    機構帳戶將如何使用，則在該他人告以其從事事業內容為線
    上運彩工作，其租借之帳戶將被供作運彩結算匯存使用時，
    被告主觀上顯已知悉倘若渠同意出租金融機構帳戶，帳戶將
    用以兌換線上運彩即賭博資金，且資金可能涉及不法，是不
    論被告自始即不知該他人之真實姓名、年籍，該他人所稱其
    所屬事業係經營賭博工作之真偽，惟被告由該他人處得知其
    從事之事業，在形式上觀之顯然已非合法，且被告未曾領取
    工作薪酬，與該他人間全無任何信賴基礎可言，則被告明知
    將金融機構帳戶之存摺、金融卡交付後，將無法控管帳戶之
    實際使用方式，實難謂被告有何能確信詐欺犯罪事實不發生
    之堅強基礎，辯護人就此部分所辯，即無理由。而被告於交
    付帳戶之際已查覺此或涉及詐騙，已如前述，詎被告竟因貪
    圖出租金融機構帳戶後所可獲取之高額代價，在需款孔急之
    下，即甘冒風險，執意將上開兩金融機構帳戶出租他人，凡
    此皆足彰顯被告具有容認他人將上開兩金融機構帳戶作為詐
    欺取財匯款指定帳戶使用之幫助詐欺取財不確定故意甚明。
    而嗣後被告所提供之上開金融機構帳戶，果遭利用作為向被
    害人詐欺取財之匯款帳戶使用，被告所為自構成幫助詐欺取
    財。
　4.被告及其選任辯護人固以前詞置辯，惟本件依廣告之內容，
    出租1帳戶1個月即可得款30,000元，被告經勸說後出租2帳
    戶，已認知交付2帳戶即可得款60,000元，利潤更為豐厚，
    益可能涉及不法，顯見本件被告出於謀取暴利之心態，且未
    實際確認交付對象，即交付本案帳戶之存簿、金融卡，適足
    彰顯其容任各該帳戶作為不法行為使用之幫助詐欺犯意。至
    於被告嗣後傳訊稱：「我已報警了」、「妳完蛋了」、「等
    著被抓吧」，僅可認定被告因「楊雨潼」未支付所約定之暴
    利60,000元，而向對方表達不滿情緒，然仍無礙被告於寄發
    帳戶及金融卡之行為當下具有幫助詐欺不確定故意之認定，
    且被告既將前開2帳戶及修改密碼之金融卡寄出，其於傳送
    上開訊息後，仍未向警察機關報案或向銀行機構掛失上開帳
    戶，亦顯與常情有違，是選任辯護人為被告辯稱：被告不具
    有幫助詐欺之間接故意云云，自非可採，難為被告有利之認
    定。
　㈡綜上，本案事證明確，被告犯行洵堪認定，應依法論科。
二、論罪科刑
  ㈠按幫助犯之成立，主觀上行為人須有幫助故意，客觀上須有
    幫助行為，意即需對於犯罪與正犯有共同之認識，而以幫助
    之意思，對於正犯資以助力，而未參與實施犯罪之行為者而
    言。被告將其開立之上開金融機構帳戶之存摺、金融卡交付
    與本案詐欺集團成員供作詐騙被害人財物之用，顯係基於幫
    助他人詐取財物之犯意所為，屬刑法詐欺取財罪構成要件以
    外之行為，被告既以幫助他人犯罪之意思而參與犯罪構成要
    件以外之行為。是核被告所為，係犯刑法第30條第1項前段
    、第339條第1項之幫助詐欺取財罪。
  ㈡被告基於幫助之犯意而為非屬詐欺取財犯行構成要件之行為
    ，為幫助犯，爰依刑法第30條第2 項之規定，按正犯之刑減
    輕之。
三、原審認被告罪證明確，依刑法第30條第1項前段、第2項、第
    339條第1項、第41條第1項前段、刑法施行法第1條之1第1項
    等規定，審酌被告將個人申設之金融機構帳戶之存摺、金融
    卡提供他人，使他人得利用以遂行詐欺取財之犯行，增加被
    害人事後向詐欺犯罪者追償及偵查機關查緝之困難，使詐欺
    者得以隱匿其真實身分，減少遭查獲之風險，有礙刑事犯罪
    偵查，愈使之肆無忌憚，致使此類犯罪手法層出不窮，兼衡
    本案被害人遭詐騙金額，暨被告未能坦認其非之態度，暨其
    生活狀況、高商肄業之智識程度、犯罪所生之損害等一切情
    狀，量處有期徒刑3月，並諭知易科罰金之折算標準。原審
    認事用法，均核無不合，量刑亦屬妥適。被告上訴意旨，仍
    執同原審之辯詞，圖求無罪之判決，為無理由，應予駁回。
據上論斷，應依刑事訴訟法第368條，判決如主文。
本案經檢察官林育駿提起公訴，檢察官何明楨到庭執行職務。
中　　華　　民　　國　　109 　年　　10　　月　　15　　日
                  刑事第十九庭  審判長法　官  曾淑華
                                      法　官  王美玲
                                      法　官  許文章 
以上正本證明與原本無異。
不得上訴。
                                      書記官  范家瑜
中　　華　　民　　國　　109 　年　　10　　月　　15　　日
 附表：
編號 匯款時間 告訴人 即被害人 詐得金額 詐騙方法  證據資料   匯款地點  匯款帳戶   1 108年3月27日21時58分 賴炳瀧 2萬9,988元  於108年3月27日下午4時40分許起，陸續利用不詳電話聯絡賴炳瀧，佯稱因網路購物操作不慎須解除分期付款設定云云，致賴炳瀧陷於錯誤，而陸續於左揭所示時間、地點，將左揭所示金額匯款或存入左揭所示之帳戶內。 ①告訴人賴炳瀧於警詢中之供述（湖內分局108年7月8日高市警湖分偵字第10870741500號卷〈下稱警卷〉第11頁至第12、13至15頁） ②告訴人賴炳瀧之內政部警政署反詐騙案件紀錄表、受理詐騙帳戶通報警示簡便格式表、受理各類案件報案紀錄表、受理刑事案件案三聯單、第一銀行之自動櫃員機交易明細表3張、中國信託之自動櫃員機交易明細1 張、網路匯款之交易明細截圖畫面（警卷第36至41、51、52、54至57頁） ③林怡禎之中華郵政帳號000-00000000000000號帳戶之開戶基本資料暨交易明細（警卷第71頁至第72、74頁） ④林怡禎之臺灣土地銀行帳號000-000000000000號帳戶之開戶基本資料暨交易明細（警卷第61、62頁）  ATM自動櫃員機（嘉義市○○○路000號第一銀行ATM）  林怡禎之郵局帳戶000-00000000000000號帳戶。   2 108年3月27日22時7分  2萬9,985元     ATM自動櫃員機（嘉義市○○○路000號第一銀行ATM）  林怡禎之郵局帳戶000-00000000000000號帳戶。   3 108年3月27日22時17分  2萬2,366元     ATM自動櫃員機（嘉義市○○○路000號第一銀行ATM）  林怡禎之郵局帳戶000-00000000000000號帳戶。   4 108年3月27日22時44分  2萬8,015元     ATM自動櫃員機（嘉義市○○○路000號第一銀行ATM）  林怡禎之郵局帳戶000-00000000000000號帳戶。   5 108年3月2723時39分  4萬9,988元     網路銀行  林怡禎之土銀帳戶000-000000000000號帳戶。    6 108年3月27日23時41分  4萬9,988元     網路銀行  林怡禎之土銀帳戶000-000000000000號帳戶。    7 108年3月28日0時28分  4萬4,966元     網路銀行  林怡禎之土銀帳戶000-000000000000號帳戶。   8 108年3月28日0時30分  4萬4,966元     網路銀行  林怡禎之土銀帳戶000-000000000000號帳戶。